臺灣高等法院臺南分院民事判決  100年度上字第66號
上  訴  人  方麗香
訴訟代理人  李育禹  律師
            曾靖雯  律師
被  上訴人  華南商業銀行股份有限公司
法定代理人  王濬智
訴訟代理人  陳燕玉
上列當事人間請求清償借款事件，上訴人對於中華民國99年12月
22 日臺灣臺南地方法院第一審判決（99年度訴字第997號）提起
上訴，本院於100年7月26日言詞辯論終結，判決如下：
    主      文
上訴駁回。
第二審訴訟費用由上訴人負擔。
    事實及理由
一、被上訴人主張：原審被告全通物產貿易有限公司（下稱全通
    公司）於民國（下同）95年9月14日邀同上訴人及原審被告
    蘇崇文、陳雪莉為連帶保證人，與伊簽定授信契約書及保證
    書，約定就伊與全通公司間之授信往來，於新台幣（下同）
    3,000萬元範圍內負連帶清償責任，並願共同遵守授信契約
    書各條款之約定，嗣全通公司即於95年9月15日，向伊借款
    300萬元，迄今尚欠本金232萬元及自98年8月26日起至清償
    日止按年息3.898%計算之利息，暨自98年9月27日起至清償
    日止，逾期在六個月以內者按上開利率10%，逾期超過六個
    月部分按上開利率20%計算之違約金，爰依消費借貸及連帶
    保證之法律關係，請求上訴人與全通公司、蘇崇文、陳雪莉
    如數連帶給付等語【原審為被上訴人勝訴之判決，上訴人不
    服提起上訴，聲明：原判決有關不利於上訴人部分廢棄，被
    上訴人在第一審之訴駁回；被上訴人則聲明求為判決如主文
    】。
二、上訴人則以：授信契約書第2頁之前言中，授信總額載明
    3,000萬元，惟保證書第1頁前言卻載明3,600萬元，前後歧
    異，且授信契約書及保證書之末頁日期均載明「95年9月14
    日」，然授信動撥申請書兼借款憑證卻載明「95年9月15日
    」，足見本件係保證成立在先，債務成立在後，有違保證契
    約「成立上之從屬性」，保證契約應屬無效；又兩造於本件
    授信對保過程中，被上訴人之承辦人員並未將完整裝訂之授
    信契約書及保證書交由伊閱覽簽名，僅出示95年9月15日之
    授信動撥申請書兼借款憑證予伊，嗣另拿取「單張」空白之
    上開授信契約書第11、13頁、保證書第2頁交由伊簽名，由
    被上訴人行員自行用印，上開授信契約書所載約款除第11、
    13頁、保證書第2頁所載內容外，餘均不足以拘束伊；另被
    上訴人請求者，乃95年9月14日之300萬元借款債權，到期日
    為96年3月15日，依被上訴人所提放款往來明細表所載，該
    筆貸款已於96年3月15日全部回收，伊自無連帶清償義務；
    縱認兩造間有保證契約存在，該筆借款於96年3月15日屆期
    時，依民法第304條第2項規定之法理，應認伊之保證責任已
    消滅，被上訴人於屆期欲展期時，既曾致電詢問伊是否繼續
    就此筆借款為保證，遭伊拒絕，足見伊所為之保證乃定期保
    證，非屬未定期限之最高限額保證，依民法第755條規定或
    類推適用該條規定，伊就展期後之債務不負連帶清償之責；
    再本件若認係未定期限之最高限額保證，該保證契約依消費
    者保護法第11條之1、第12條或民法第247條之1規定，亦屬
    無效等語，資為抗辯。
三、下列事實為兩造所不爭，並有授信約定書、保證書、授信動
    撥申請書兼借款憑證為證，應堪信為真實：
  （一）原審共同被告全通公司於95年9月14日邀同上訴人及原
        審共同被告蘇崇文、陳雪莉為連帶保證人，與被上訴人
        簽定授信契約書及保證書。
  （二）上訴人與蘇崇文、陳雪莉確曾在上開授信約定書及保證
        書上簽章。
  （三）全通公司於95年9月15日，與被上訴人簽立授信動撥申
        請書兼借款憑證，借款300萬元，期間自95年9月15日起
        至96年3月15日止，年利率為3.5％，按月於每月15日付
        息。
  （四）全通公司於98年9月18日經票據交換所公告為拒絕往來
        戶，迄今尚欠被上訴人本金232萬元及自98年8月26日起
        至清償日止按年息3.898%計算之利息，暨自98年9月27
        日起至清償日止，逾期在六個月以內者按上開利率10%
        ，逾期超過六個月部分按上開利率20%計算之違約金。
四、依據兩造不爭執事項(一)、(三)、(四)，被上訴人主張：全通公司
    於95年9月14日邀同上訴人及蘇崇文、陳雪莉為連帶保證人
    ，與伊簽定授信契約書及保證書，嗣全通公司即於95年9月
    15日，向伊借款300萬元，迄今尚欠本金232萬元及自98年8
    月26日起至清償日止按年息3.898%計算之利息，暨自98年9
    月27日起至清償日止，逾期在六個月以內者按上開利率10%
    ，逾期超過六個月部分按上開利率20%計算之違約金等情，
    應堪信為真實。至於被上訴人主張：上訴人應就全通公司所
    欠上開債務負連帶清償責任一節，既為上訴人所否認，並以
    前揭情詞置辯，則本件自應審究：本件保證契約是否無效？
    上訴人是否應受系爭授信契約書所載約款之拘束？系爭借款
    是否已清償？上訴人是否應就展期後之系爭借款負連帶保證
    之責？本件保證契約有無消費者保護法第11條之1、第12條
    或民法第247條之1規定之適用？經查：
  （一）本件保證契約是否無效？
       1、上訴人雖辯稱：授信契約書及保證書之末頁，日期均
          載明「95年9月14日」，然授信動撥申請書兼借款憑
          證卻載明「95年9月15日」，保證成立在先，債務成
          立在後，有違成立之從屬性，保證契約無效云云。
       2、惟按被保證之主債務，固應於保證成立之前發生，但
          無須為現實的發生，以已有發生之基礎，而將來可發
          生者為已足，是將來可發生之債務，亦可作為保證之
          主債務；又將來債務之數額亦不以現實具體決定為必
          要，祗定其最高限額即可，學說上稱之為最高限額保
          證；此與保證債務之從屬性原則尚屬無違，為實務所
          承認（最高法院79年度台上字第505號判決參照）。
          查系爭授信契約書前言已明載：「立契約書人全通公
          司為資金週轉之需，邀同蘇崇文等為連帶保證人，與
          華南商業銀行股份有限公司約定於授信總額度3,000
          萬元整範圍內，與貴行為授信往來，並願共同遵守本
          契約書各條款」等語（見原審卷25頁），保證書前言
          亦明載：「連帶保證人蘇崇文等今向華南商業銀行股
          份有限公司連帶保證全通公司對貴行現在（包括過去
          所負現在尚未清償之債務）及將來於第一條所負之債
          務範圍內，以3,600萬元整為限額，保證人願與主債
          務人負連帶清償責任，約定遵守下列各條款」等語（
          見原審卷37頁），足見系爭保證契約，乃以「已有發
          生基礎」而「將來可發生之債務」為對象，且祗定其
          最高限額，應屬「最高限額保證」，依上說明，其與
          保證債務之從屬性原則尚屬無違，上訴人此部分抗辯
          ，自非可採。
       3、上訴人雖又抗辯授信契約書與保證書所載擔保債務數
          額並不一致，保證契約應屬無效云云。惟查，授信契
          約書所載連帶保證之授信總額度3,000萬元，固與保
          證書所載負連帶清償責任之限額3,600萬元，不相一
          致，然被上訴人主張上訴人應負連帶清償責任之數額
          ，既未逾上開所載金額之範圍，上訴人自應於該範圍
          內負連帶清償責任。上訴人辯稱系爭保證契約應屬無
          效云云，要無可採。
  （二）上訴人應否受系爭授信契約書所載約款之拘束？
       1、上訴人雖另辯稱：被上訴人之承辦人員未將完整之授
          信契約書及保證書交伊閱覽簽名，僅出示95年9月15
          日之授信動撥申請書兼借款憑證予伊，嗣另拿取「單
          張」空白之授信契約書第11、13頁、保證書第2頁交
          伊簽名，授信契約書所載約款除第11、13頁外，保證
          書約款除第2頁所載內容外，餘均不能拘束伊云云。
       2、惟查：依據兩造不爭執事項(二)，上訴人既曾在系爭授
          信約定書及保證書上簽章，則由該簽章處旁之文字明
          載「連帶保證人」等字（見原審卷36、38頁），應推
          知上訴人於簽章時應已知悉其係為擔任全通公司之連
          帶保證人。再觀諸授信約定書每一頁右上角均明載「
          第X頁，共13頁」等文字，系爭保證書每一頁下方中
          央處亦均明載「第X頁，共2頁」等文字（見原審卷24
          ～36頁、37～38頁），衡諸一般常情，被上訴人之承
          辦人員應無不將全部授信約定書、保證書交付保證人
          簽名之理，上訴人於該書面簽章時，顯能明瞭系爭授
          信約定書共13頁、系爭保證書有2頁。上訴人並非毫
          無社會經驗之人，豈會不知擔任他人借款連帶保證人
          事關重大？豈有可能在銀行承辦人員未給予完整契約
          書之情況下，毫不查探系爭授信約定書、系爭保證書
          每頁約款所載內容，即貿然簽章？上訴人此部分所辯
          ，與一般生活經驗相違背，上訴人就此變態事實又未
          能舉證證明，所辯自難採信。
  （三）系爭借款是否已清償？
       1、上訴人雖再辯稱：依被上訴人提出之放款往來明細表
          所載，系爭借款於96年3月15日已全部獲償云云。
       2、惟查：依據兩造不爭執真正之系爭借款往來明細表之
          記載，系爭借款係於95年9月15日撥貸300萬元，於96
          年3月15日屆期時，係以「展期」方式續借（於96年3
          月15日收回300萬元並同時放出300萬元），並未全數
          清償完畢，有該明細表可稽（見原審卷41頁）。上訴
          人辯稱系爭借款已於96年3月15日清償完畢，與上開
          事證不符，所辯顯無足採。
  （四）上訴人是否應就展期後之系爭借款負連帶保證之責？
       1、上訴人又辯稱：伊之保證責任於96年3月15日系爭借
          款屆期時即已消滅，被上訴人於欲展期時，曾致電詢
          問伊是否繼續就此筆借款為保證，伊已拒絕，無庸就
          展期後之債務負責云云。
       2、惟按未定有期間之最高限額保證契約，在未經保證人
          依民法第754條規定終止前，於約定範圍內所生之債
          務，均為該保證契約效力所及，故已發生之債務縱因
          清償或其他事由而消滅，該保證契約依然有效，嗣後
          所生之債務，於不逾最高限額範圍內，保證人仍應負
          保證責任，是以債權人就定有期間之主債務，未經保
          證人同意，即允許主債務人延期清償時，因經延期後
          之主債務，在約定之最高限額內仍為該保證契約效力
          所及，保證人自不得依民法第755條規定免負保證責
          任（最高法院91年度台上字第1912號判決參照）。
       3、查系爭保證書前言明載：「連帶保證人蘇崇文等今向
          華南商業銀行股份有限公司連帶保證全通公司對貴行
          現在（包括過去所負現在尚未清償之債務）及將來於
          第一條所負之債務範圍內，以3,600萬元整為限額，
          保證人願與主債務人負連帶清償責任，約定遵守下列
          各條款」等語（見原審卷37頁），足認系爭保證契約
          乃「未定期限之最高限額保證契約」，依上說明，上
          訴人於未依民法第754條規定終止其保證責任前，被
          上訴人就定有期間之主債務，縱未經上訴人之同意即
          允許全通公司延期清償，因延期後之主債務，仍在約
          定之最高限額內，自為該保證契約效力所及，上訴人
          仍不得依民法第755條規定免負保證責任。上訴人此
          部分所辯，自非可採。
  （五）本件保證契約有無消費者保護法第11條之1、第12條或
        民法第247條之1規定之適用？
       1、上訴人雖再辯稱：倘認系爭保證契約為「未定期限之
          最高限額保證」，依消費者保護法第11條之1、第12
          條或民法第247條之1規定，應屬無效云云。
       2、惟查：保證契約乃存在於保證人與金融機構之間，屬
          單務、無償之契約關係，與「消費關係」有別，難認
          有消費者保護法之適用。又「未定期限之最高限額保
          證契約」之保證人既得依民法第754條規定，隨時通
          知債權人後終止該保證契約，上開規定應已足以保障
          保證人之正當權益，再觀諸系爭保證契約之約款內容
          ，並無片面加重保證人責任之約定，自難認系爭保證
          契約有民法第247條之1規定之情形。況參酌前引最高
          法院91年度台上字第1912號判決之見解，益徵「未定
          期限之最高限額保證」契約乃實務上承認有效之契約
          類型，本諸契約自由之原則，要難認該類型之保證契
          約，有違反消費者保護法第11條之1、第12條或民法
          第247條之1規定之情形。上訴人此部分所辯，亦無足
          採。
五、綜上所述，被上訴人主張上訴人應就全通公司所欠系爭債務
    負連帶清償責任為可採，上訴人所辯各節均無可取。從而，
    被上訴人依據消費借貸、連帶保證之法律關係，請求上訴人
    與原審被告全通公司、蘇崇文、陳雪莉連帶給付232萬元及
    自98年8月26日起至清償日止按年息3.898%計算之利息，暨
    自98年9月27日起至清償日止，逾期在六個月以內者按上開
    利率10%，逾期超過六個月部分按上開利率20%計算之違約金
    ，即屬有理由，應予准許。原審准被上訴人之請求，判命上
    訴人與原審被告全通公司、蘇崇文、陳雪莉如數連帶給付，
    經核於法並無不合。上訴意旨指摘原判決不當，求予廢棄改
    判，為無理由，應駁回上訴。
六、本件事證已臻明確，兩造其餘主張及攻擊或防禦方法並所提
    舉證資料，經本院斟酌後，認均不生影響本院所為上開論斷
    ，自無再予逐一審論之必要，併此敘明。
七、據上論結，本件上訴為無理由，依民事訴訟法第449條第1項
    、第78條，判決如主文。
中    華    民    國   100    年    8     月    9     日
                  民事第四庭    審判長法  官  吳上康
                                      法  官  陳珍如
                                      法  官  王金龍
上為正本係照原本作成。
如不服本判決，應於收受送達後20日內向本院提出上訴書狀，其
未表明上訴理由者，應於提出上訴後20日內向本院補提出理由書
狀（均須按他造當事人之人數附繕本）上訴時應提出委任律師或
具有律師資格之人之委任狀；委任有律師資格者，另應附具律師
資格證書及釋明委任人與受任人有民事訴訟法第466條之1第1項
但書或第2項（詳附註）所定關係之釋明文書影本。如委任律師
提起上訴者，應一併繳納上訴審裁判費。
中    華    民    國   100    年    8     月    18    日
                                      書記官  李梅菊
【附註】
民事訴訟法第466條之1：
(1)對於第二審判決上訴，上訴人應委任律師為訴訟代理人。但上
  訴人或其法定代理人具有律師資格者，不在此限。
(2)上訴人之配偶、三親等內之血親、二親等內之姻親，或上訴人
  為法人、中央或地方機關時，其所屬專任人員具有律師資格並
  經法院認為適當者，亦得為第三審訴訟代理人。
民事訴訟法第466條之2第1項：
  上訴人無資力委任訴訟代理人者，得依訴訟救助之規定，聲請
  第三審法院為之選任律師為其訴訟代理人。